臺灣高等法院民事判決　　　　　　　　　　　　　　九十二年度重上字第五０三號
　　上　訴　人　乙○○
　　　　　　　　丙○○
　　共　　　同
　　訴訟代理人　陳貴德律師
　　複　代理人　蕭銘毅律師
　　被　上訴人　甲○○
　　訴訟代理人　謝佩玲律師
右列當事人間請求不動產所有權移轉登記等事件，上訴人對於中華民國九十二年五月
二十二日臺灣臺北地方法院八十九年度重訴字第二三三八號第一審判決提起上訴，經
本院於九十二年二月十日言詞辯論終結，爰判決如左：
    主    文
原判決關於駁回後開第二、三項之訴部分及訴訟費用之裁判（確定部分除外）均廢棄
。
確認被上訴人就坐落台北市○○區○○段一小段九一一地號，地目建，面積二０一平
方公尺，應有部分全部之土地及其上之建物，以台北市建成地政事務所萬華字第０四
九二０八號收件，民國八十九年四月十九日登記，權利價值最高限額新臺幣玖百萬元
之抵押債權不存在。
被上訴人應塗銷前項之抵押權登記。
第一審（除確定部分外）、第二審訴訟費用，由被上訴人負擔。
    事    實
甲、上訴人方面：
一、聲明：求為判決：如主文所示。
二、陳述：除與原判決記載相同者，茲引用之外，補稱略以：
  (一)系爭抵押權係擔保上訴人與原審共同被告廖添榮間就系爭不動產買賣契約之履行
    。嗣上開買賣契約業經解除，則主債權失效後，擔保債權即失所附麗，應予塗銷
    。
  (二)上訴人與被上訴人於系爭抵押權存續期間並無債權債務存在，且縱有債權債務關
    係，亦係存在於被上訴人與原審共同被告廖添榮間，與伊無涉。
三、證據：援用原審之立證方法。
乙、被上訴人方面：
一、聲明：求為判決：上訴駁回。
二、陳述：與原判決記載相同，茲引用之。
三、證據：援用原審之立證方法。
    理    由
一、上訴人起訴主張：伊於八十九年四月十二日將伊所有坐落於台北市○○區○○段
    一小段九一一地號土地，地目建，面積二○一平方公尺，所有權範圍全部，及其
    上建物（即臺北市○○路三八五號房屋，臺北市○○區○○段一小段第四四五七
    建號）（下稱系爭不動產），以三千三百萬元價格出售予原審共同被告廖添榮，
    並已依原審共同被告廖添榮指定將上開不動產所有權移轉登記於原審共同被告普
    民科技股份有限公司（下稱普民公司），且以為保障契約之履行為由，設定最高
    限額九百萬元之第二順位抵押權予被上訴人，詎原審共同被告廖添榮一再拖欠尾
    款二千五百五十萬元，屢經催討，均未置理，伊為此依系爭契約第十條第一項約
    定解除系爭契約，並依同條第二項沒收原審共同被告廖添榮已給付之全部款項等
    情，爰依民法第二百五十六條、第二百五十九條規定，求為判命(一)原審共同被告
    普民公司應將系爭不動產所有權回復移轉登記為原所有權人即伊所有，(二)確認兩
    造間權利最高限額抵押權新台幣（下同）九百萬元之抵押權不存在，(三)被上訴人
    應將系爭上開抵押權登記予以塗銷之判決。（原審判命：(一)原審共同被告普民科
    技股份有限公司與上訴人丙○○以台北市建成地政事務所八十九年五月二日登記
    ，就坐落台北市○○區○○段一小段九一一地號土地，地目建，面積二○一平方
    公尺，所有權範圍全部，所為之所有權移轉登記，應予塗銷。(二)原審共同被告普
    民公司與上訴人乙○○以台北市建成地政事務所八十九年五月二日登記，就坐落
    台北市○○區○○段一小段九一一地號土地上建物，即建號四四五七號、門牌號
    碼臺北市○○路三八五號房屋所為之所有權移轉登記，應予塗銷。(三)原審共同被
    告廖添榮應給付上訴人乙○○七十八萬元，及自九十年三月二十三日起至清償日
    止按週年利率百分之五計算之利息。而駁回上訴人其餘之請求。上訴人就其敗訴
    部分聲明不服，原審共同被告普民公司、廖添榮就其敗訴部分，則未聲明不服，
    已告確定）。
    被上訴人則以：伊提供資金予原審共同被告廖添榮向上訴人購買系爭不動產時，
    因要求原審被告廖添榮提供擔保，原審共同被告廖添榮在徵得上訴人同意情況下
    ，始設定第二順位抵押權與伊，而原審共同被告廖添榮既尚未清償其所積欠之款
    項，縱抵押權擔保期間已過，惟其得享有該抵押權保障之地位並未滅失，況上訴
    人因隱瞞積欠銀行款項數額之事實，致伊多支付一百五十萬元款項，此部份金額
    亦為抵押權擔保範圍，是在上訴人及原審共同被告廖添榮未清償前，伊自無塗銷
    系爭抵押權之義務云云，資為抗辯。
三、上訴人前開主張原審共同被告廖添榮於八十九年四月十二日與伊簽訂不動產買賣
    契約書，約定由原審共同被告廖添榮購買其所有系爭不動產，總價款約定為三千
    三百萬元，兩造就系爭不動產設定九百萬元之最高限額抵押權之事實，業據其提
    出房地產買賣契約書與土地及建物登記謄本為證（見原審卷(一)第十二至三十一頁
    ），且為被上訴人所不爭執（見原審卷(一)第一０一、一０二頁答辯狀），自堪信
    為真實。
四、被上訴人辯稱：上訴人出售系爭不動產予原審共同被告廖添榮，因原審共同被告
    廖添榮自有資金不足，乃向伊借款九萬元，伊乃要求原審共同被告廖添榮須提供
    不動產設定抵押擔保，經徵得上訴人同意，始提供系爭不動產設定抵押權與伊，
    足見系爭抵押權係擔保原審共同被告廖添榮向伊之借款云云，證人張斯文於原審
    固證稱：因廖添榮要買房子，但錢不夠，支票到期向被上訴人借款，被上訴人要
    求設定擔保，以擔保上開借款等語（見原審卷(一)第二一九、二二０頁，卷(二)第五
    十五頁），惟查證人張斯文係幫原審共同被告廖添榮向被上訴人調款之人，業據
    證人張斯文供述在卷（見原審卷(一)第二一九頁），且款予廖添榮所指定之至燿
    實業有限公司之款人亦為張斯文（見原審卷(一)第一０九頁），足見證人張斯文
    與系爭抵押借款是否存在，是否應予塗銷，有極密切之利害關係，自難期其為公
    正之陳述，上開證言難免有偏頗之虞，自難盡信。經查抵押權設定登記申請書上
    記載權利存續期間「自八十九年四月十七日至同年六月十六日」（見原審卷(一)第
    一五八頁），僅短短二個月，據證人即承辦代書陳明輝於原審證稱：該二個月期
    間是辦理過戶、抵押所需之時間，如賣方不辦理過戶，買方才有時間去追索等語
    （見原審卷(二)第四０頁），再據原審共同被告廖添榮於八十九年四月十七日出具
    之合夥協議書所載，被上訴人出資九百萬元，雙方言明系爭不動產過戶後，銀行
    貨款核撥之同時償還被上訴人（見原審卷(一)第一０六頁合夥協議書），足認廖添
    榮向被上訴人借款之擔保，係以系爭不動產過戶後向銀行貸款為之，非於過戶前
    ，由出賣人即上訴人出面替買受人擔保。蓋出賣人所慮者為價金之履行與否，買
    受人所慮者為是否過戶或交付，豈有買受人因資金不足，向他人借款以付買賣價
    金，而出賣人願於收受價金後再出面擔保買受人該貸款之確能履行清償，寧有是
    理？顯有悖於常情，自不足取。況據上開申請書特約事項約定「本案抵押權設定
    視為房屋買賣擔保，並非借貸關係」（見原審卷(一)第五八頁），據證人陳明輝於
    原審證以：「廖添榮有向乙○○說，願意一次付清自備款的部分七百五十萬元，
    但要求乙○○作反設定」「房地總價扣除賣方銀行貸款，還有七百五十萬元，所
    以依慣例加兩成設定抵押金額就是九百萬元」「因買方擔心錢繳了之後賣方不過
    戶，所以要求反設定，抵押權人登記為甲○○，這是雙方講好要如此辦理」「本
    件設定是買賣擔保而非金錢借貸」「擔保是要擔保賣方義務的履行」「契約書（
    按指原審卷(一)第一五八頁抵押權設定申請書）十六、十七、十八欄所指之債務契
    約是指房屋買賣契約及因此所衍生來的債務債權責任」「甲○○拿
    到建成地政事務所，印章是由甲○○本人所蓋的」（見原審卷(一)第二一八、卷(二)
    第三十五、三十六、四十一頁），陳明輝係受兩造委託辦理抵押權設定之人，其
    立場較為公正，所為之上開證言，應屬可信，故上訴人主張系爭抵押權之設定係
    擔保賣主即上訴人系爭不動產買賣契約過戶之履行及所衍生之債務，而非擔保買
    受人廖添榮向被上訴人之借款，殊屬有據，不得因上訴人於原審曾謂廖添榮要伊
    提供擔保，故設定抵押權九百萬元予被上訴人云云（見原審卷(二)第五十三頁），
    而曲解為係擔保廖添榮向被上訴人借款九百萬元而設定系爭抵押權。
五、末按抵押權所擔保之範圍，應以抵押權設定登記及契約書所約定者為限，經查系
    爭抵押權設定契約登記申請書訂約人「權利人」固為被上訴人，惟上訴人則為「
    義務人兼連帶債務人」（見原審卷(一)第一五八頁），此為兩造所不爭執（見本院
    卷第九十一頁），足見系爭抵押權擔保之債權人為被上訴人，債務人為上訴人，
    並無原審共同被告廖添榮為債務人，由上訴人提供系爭不動產擔保之約定，被上
    訴人抗辯廖添榮為債務人，上訴人為義務人兼連帶債務人乙節，顯無足取。系爭
    抵押權既存於兩造之間，被上訴人復自認兩造間於抵押權存續期間內無債權債務
    關係（見本院卷第九十一頁），又原抵押權所擔保之房地買賣契約，已於八十九
    年四月二十四日移轉登記予買受人廖添榮指定之原審共同被告普民公司（見原審
    卷(一)第一二頁土地登記謄本），嗣因廖添榮未付清款，經上訴人合法解除買賣契
    約（此部分業經原審判決確定），則上訴人已無再擔保過戶之履行之必要，是上
    訴人主張確認兩造間系爭抵押債權不存在，其所為之抵押權設定登記應予塗銷，
    洵屬有據。
六、綜上所述，上訴人請求確認被上訴人就坐落台北市○○區○○段一小段九一一地
    號，地目建，面積二０一平方公尺，應有部分全部之土地及其上之建物，以台北
    市建成地政事務所萬華字第０四九二０八號收件，八十九年四月十九日登記，權
    利價值最高限額九百萬元之抵押債權不存在，被上訴人應將上開之抵押權登記塗
    銷部分，應予准許。從而，原審就上開部分所為上訴人敗訴之判決，自有未洽。
    上訴論旨，指摘原判決此部分不當，求予廢棄改判，為有理由。
七、至兩造其餘之攻擊或防禦方法及未經援用證據，經本院斟酌後，認為均不足以影
    響本判決之結果，自無逐一詳予論駁之必要，併此敘明。
八、據上論結，本件上訴為有理由，爰判決如主文。
中　　　華　　　民　　　國　　九十三　　年　　　二　　　月　　二十四　　日
                              臺灣高等法院民事第四庭
                                  審判長法  官　　林　敬　修
                                        法  官　　劉　勝　吉
                                        法  官　　劉　清　景
右正本係照原本作成。
如不服本判決，應於收受送達後二十日內向本院提出上訴書狀，其未表明上訴理由者
，應於提出上訴後二十日內向本院補提理由書狀（均須按他造當事人之人數附繕本）
上訴時應提出委任律師或具有律師資格之人之委任狀；委任有律師資格者，另應附具
律師資格證書及釋明委任人與受任人有民事訴訟法第四百六十六條之一第一項但書或
第二項（詳附註）所定關係之釋明文書影本。
中　　　華　　　民　　　國　　九十三　　年　　　三　　　月　　二　　　　日
　　　　　　　　　　　　　　　　　　　　書記官　　黃　千　鶴
附註：
民事訴訟法第四百六十六條之一（第一項、第二項）：
對於第二審判決上訴，上訴人應委任律師為訴訟代理人。但上訴人或其他法定代理人
具有律師資格者，不在此限。
上訴人之配偶、三親等內之血親、二親等內之姻親，或上訴人為法人、中央或地方機
關時，其所屬專任人員具有律師資格並經法院認為適當者，亦得為第三審訴訟代理人
。
